【裁判字號】    98,訴,656
【裁判日期】    980930
【裁判案由】    侵權行為損害賠償
【裁判全文】
臺灣臺南地方法院民事判決               98年度訴字第656號
原      告  乙○○
被      告  甲○○
                        D棟2.
上列被告因公然侮辱案件，原告提起刑事附帶民事訴訟請求損害
賠償事件（98年度簡附民字第17號），經本院刑事庭移送民事庭
審理，本院於民國98年9月21日言詞辯論終結，判決如下：
    主      文
被告應給付原告新臺幣參萬元，及自民國九十八年五月十九日起
至清償日止，按年息百分之五計算之利息。
原告其餘之訴駁回。
訴訟費用由被告負擔百分之二，餘由原告負擔。
本判決原告勝訴部分得假執行；但被告以新臺幣參萬元為原告預
供擔保，得免為假執行。
原告其餘假執行之聲請駁回。
    事實及理由
一、原告起訴主張：
  (一)被告於民國97年3月23日早上，以白底黑字A4大小紙張書寫
    「黑心房東」、「抗議」，張貼在其向原告承租門牌號碼臺
    南市○區○○路494號房屋（下稱系爭房屋）1樓對外落地玻
    璃及屋內，依一般社會通念，「黑心」係有輕蔑、使人難堪
    之意味，更有污衊、貶低人格之涵義存在；「黑心房東」則
    具有強烈指述該處房東提供品質低劣，甚至危及他人生命財
    產安全的租屋處所，亦或房東出租屋舍賺取租金手法，僅係
    圖己之利，罔顧承租人權益，顯有違背良心大賺不義之財之
    意涵，在客觀認知與社會大眾普遍解讀指房東非常沒有良心
    、惡劣、下三濫。被告將有毀損原告名譽之不實內容、不雅
    文字，以文字方式張貼散布於不特定多數人可見聞之處，對
    原告之損害非筆墨能以形容。再者，因被告之張貼行為，致
    原告遭受朋友嘲笑，甚至使人誤認屋內辦過喪事，且其他承
    租人亦因被告不斷挑撥離間而辦理退租。系爭房屋1樓至今
    未有人承租，致原告經濟陷入拮据，張貼內容亦使街坊間謠
    言四起，原告身心備受煎熬，爰依法請求被告賠償因承租人
    退租之損害688,300元及精神慰撫金511,700元，合計1,200,
    000元。
  (二)對於被告抗辯之陳述：
    原告徵得被告同意後，始進行系爭房屋3樓整修工程，工程
    進行中並未造成系爭房屋1樓髒亂，未料自原告僱工施工時
    起，被告即刻意阻撓工程之進行，被告抗辯其因原告施工受
    有損失要求補償，被告應提出證據證明之。又其後兩造為系
    爭房屋1樓解約及搬遷事宜，經被告同意由議員出面進行調
    解，並經調解委員調解成立，惟調解內容並不包含被告張貼
    「黑心房東」、「抗議」紙張，致承租人退租及人格受有損
    害之賠償部分。
  (三)並聲明：(1)被告應賠償給付1,200,000元，暨自起訴狀繕本
    送達翌日起至清償日止，按週年利率百分之5計算之利息；
    (2)原告願供擔保，請准宣告假執行。
二、被告則以：
  (一)被告向原告承租系爭房屋1樓開設拼布教室，原告在系爭房
    屋3樓施工前雖有向被告提及施工一事，並保證會有防護措
    施，惟未說明細節，被告為使原告施工順利乃同意被告施工
    ，惟原告施工後竟造成被告承租系爭房屋1樓店面狼藉及布
    料覆蓋泥灰，被告向原告反應，原告不予理會，反嗆被告有
    本事就去買房子，不要來租房子，被告一時氣憤，且為陳述
    事實，才在系爭房屋1樓對外玻璃及屋內，分別張貼「黑心
    房東」、「抗議」之紙張，嗣後雙方於議員服務處，由議員
    協調成立和解，和解內容包含被告張貼「黑心房東」、「抗
    議」之紙張一事，並經調解委員會就兩造間租賃所生一切紛
    爭調解成立，但因被告不諳法律，未將此部分事實一併記載
    於調解筆錄，被告因本件紛爭致不能順利開店招生，且布料
    受有污損，受損甚鉅，原告反向被告請求賠償，甚不公平。
  (二)並聲明：(1)原告之訴及其假執行之聲請均駁回；(2)如受不利
    判決，願供擔保請准宣告免為假執行。
三、本院得心證之理由：
    本件原告主張兩造因系爭房屋3樓施工糾紛，被告在系爭房
    屋1樓之對外落地玻璃及店內張貼「黑心房東」、「抗議」
    紙張，致承租人退租及名譽受有損害一節，被告固不否認其
    在向原告承租系爭房屋1樓開設拼布教室，張貼「黑心房東
    」、「抗議」紙張之行為，惟以上開情詞為辯，是本件所應
    審究者為：(一)本件是否曾經和解或調解成立？(二)原告請求之
    金額是否正當？茲於下列說明本院之判斷意見。
四、本件未經和解或調解成立：
  (一)兩造因承租房屋施工糾紛，曾於97年3月26日在議員服務處
    簽訂終止契約書，並約定「經雙方同意終止契約，承租人提
    出返還租金支票押金3萬元返還4月1日至4月10日前免
    付租金給承租人搬家。出租人提出因出租地點樓上施工，承
    租人不得阻止施工。1樓物品承租人需自行保管。另雙方同
    意於3月28日於東區調解委員會訂立和解書。和解當日返還
    租金支票、押金於房屋搬離恢復原狀扣除水電費後返還。」
    ；嗣後兩造依上開終止契約書之約定，於97年3月28日經台
    南市東區調解委員會調解成立並經法院核定，調解書約定「
    聲請人（即被告）向對造人（即原告）承租房屋坐落台南市
    ○區○○路494號1樓店面，租期自97年3月1日起98年2月28
    日止，租金每月10,000元整，押租保證金30,000元（聲請人
    已給付對造人），因兩造對房屋使用意見不一致，致生糾紛
    ，兩造同意經調解成立內容如下：一兩造同意即日起終止房
    屋租約。二對造人同意返還聲請人押租保證金3萬元整，應
    於97年4月10日給付。三對造人同意給付聲請人修繕費3,500
    元整，應於97年4月10日給付。四對造人已於調解現場當面
    返還聲請人支票10紙（如附件）。五聲請人同意給付對造人
    修繕費9,000元整，應於97年4月10日給付。六聲請人同意給
    付對造人97年4月10日前之水電費1,000元整，應於97年4月
    10日給付。七聲請人同意於97年4月10日遷讓房屋，如有遺
    留物，同意對造人以廢棄物處理。八兩造同意相互拋棄其餘
    之民事請求權。」等情，此有終止契約書及台南市東區調解
    委員會97年民調字第0101號收件編號0000000號調解書附卷
    可憑（見本院卷第45 、51頁），且為兩造所不爭執，是依
    上開終止契約書及調解書所載內容可知，兩造係就房屋施工
    產生糾紛，已就雙方同意終止租約、被告同意遷讓房屋、原
    告同意返還已收取被告支付之房屋押租金及租金支票、兩造
    相互給付修繕費等事宜成立和解及調解，惟並未記載被告於
    97 年3月23日張貼「黑心房東」、「抗議」紙張一事，據此
    尚難認兩造所為和解或調解包含被告於97年3月23日張貼「
    黑心房東」、「抗議」紙張之事實在內。
  (二)至被告抗辯雙方於97年3月26日在議員服務處，由議員協調
    成立和解，和解內容已包含被告張貼「黑心房東」、「抗議
    」之紙張一事云云，並舉證人丙○○到庭結證：我以前曾任
    議員，被告與我於97年3月26日至曾順良議員服務處，由我
    代表被告與原告委託之代表丁○○進行協調，本來兩造及我
    、丁○○都在服務處之會客廳，因為氣氛不好，原告進去服
    務處之辦公室，我與被告、丁○○3人留在會客廳，協調房
    租、押金、被告搬離期限及被告貼字條之事，被告同意租期
    未滿1個月部分，仍願給付1個月租金，並於10日內搬離，原
    告則返還押租金給被告，被告就貼字條之事有向我及丁○○
    表示對不起原告，並請謝斌鴻代為轉達給原告，丁○○進去
    原告所在之辦公室代為轉達後，再回到會客室表示原告同意
    上開和解方案，大事化小，小事化無等語（見本院卷第78頁
    ），核與被告於本院審理中陳明：在議員處和解時及在調解
    委員會調解時，原告未提到貼字條要求賠償之事，所以我認
    為和解已經包含貼字條之事在內等語明顯不符（見本院卷第
    40-4 1頁），證人丙○○上開證言是否可信，誠屬可疑。本
    院參酌兩造於97年3月26日於曾順良議員服務處簽訂終止契
    約書後，為求慎重，復於97年3月28日至台南市東區調解委
    員會簽訂調解書，若兩造於97年3月26日在曾順良議員服務
    處協調時，或於97年3月28日在台南市東區調解委員會調解
    時，確已就被告於97年3月23日張貼「黑心房東」、「抗議
    」紙張一事成立和解或調解，理應就此部分記載於終止契約
    書或調解書，然上開終止契約書及調解書僅就承租房屋之租
    金、搬遷及押租金返還等細節詳為約定，但未記載被告於97
    年3月23日張貼「黑心房東」、「抗議」紙張一事；再參以
    被告於97年3月23日張貼「黑心房東」、「抗議」紙張涉犯
    公然侮辱犯行，業經本院以98年度簡字第904號判處罰金3,
    000元確定，亦經本院調閱本院98年度簡字第904號刑事案件
    卷宗核閱屬實，由此堪認兩造於97年3月26日在曾順良議員
    服務處協調時，及於97年3月28日台南市東區調解委員會調
    解時，均未就被告於97年3月23日張貼「黑心房東」、「抗
    議」紙張一事為和解或調解，而係因被告主觀上認為兩造既
    已就相關租賃事宜成立和解及調解，誤認被告於97年3月23
    日張貼「黑心房東」、「抗議」紙張一事亦已和解或調解，
    至可認定。
五、原告請求之金額是否正當？
  (一)按當事人主張有利於己之事實者，就其事實有舉證之責任。
    民事訴訟法第277條前段規定甚明；又因侵權行為所生之損
    害賠償請求權，以行為人有故意或過失不法侵害他人之權利
    為成立要件；倘行為人否認有故意或過失，即應由請求人就
    此利己之事實舉證證明；若請求人先不能舉證以證實自己主
    張之事實為真實，則行為人就其抗辯事實即令不能舉證，或
    所舉證據尚有疵累，亦應駁回請求人之請求（最高法院17年
    上字第917號判例意旨參照）。本件原告主張其因被告於97
    年3月23日張貼「黑心房東」、「抗議」紙張，致其他承租
    人退租，而受有損失損失一節，固據其提出房屋租賃契約書
    4份及收據1紙為證，惟上開房屋租賃契約書4份及收據1紙為
    私文書，且為被告所否認，依民事訴訟法第357條前段之規
    定，應由原告舉證證明其真正，惟原告並未證明上開私文書
    之真正，且依舉證責任分配之原則，原告亦應舉證證明其他
    承租者退租與被告於97年3月23日張貼「黑心房東」、「抗
    議」紙張之事實間有何相當因果關係，原告就此有利於己之
    事實亦未舉證證明之，難認原告此部分之主張可信。
  (二)次按名譽被侵害者，關於非財產上之損害，加害人雖亦負賠
    償責任，但以相當之金額為限，民法第195條第1項定有明文
    ，所謂相當，自應以實際加害情形與其名譽影響是否重大，
    及被害者之身分地位與加害人經濟狀況等關係定之（最高法
    院47年台上1221號判例意旨參照）。而「名譽」為個人在社
    會上享有一般人對其品德、聲望或信譽等所加之評價，屬於
    個人在社會上所受之價值判斷（最高法院90年台上字第1814
    號判決意旨參照）。名譽有無受損害，應以社會上對個人之
    評價是否有所貶損為判斷之依據，苟其行為足以使他人在社
    會上之評價受到貶損，不論其為故意或過失，均可構成侵權
    行為，其行為亦不以廣布於社會為必要，僅使第三人知悉其
    事，即足當之（最高法院96年台上字第2170號判決意旨參照
    ）。被告於97年93月23日在系爭房屋1樓之拼布教室之對外
    落地玻璃及店內張貼「黑心房東」、「抗議」紙張之事實，
    為兩造所不爭執，而系爭房屋1樓對外落地玻璃及店內張貼
    「黑心房東」、「抗議」紙張，足使第三人知悉，且依一般
    通念，「黑心」係有輕蔑、貶低人格之涵義；「抗議」、「
    黑心房東」在客觀上即足使原告被指為房東提供品質低劣，
    甚至危及他人生命財產安全的租屋處所，罔顧承租人權益，
    對於房東原所建立之出租房屋聲望必有減損，名譽勢必因此
    低落。被告因租屋施工糾紛，不循法律途徑解決，故意以上
    開方式造成原告名譽之損害，至堪認定。
  (三)再按以人格權遭遇侵害，受有精神上之痛苦，而請求慰藉金
    之賠償，其核給之標準，須斟酌雙方之身分、資力與加害程
    度及其他各種情形核定相當之數額。且所謂「相當」，應以
    實際加害情形與其名譽影響是否重大及被害人之身分、地位
    與加害人之經濟情況等關係定之（最高法院86年台上字第
    3537 號判決意旨參照）。本院參酌原告為大學畢業，本件
    發生時從事教授鋼琴工作，其於97年間有薪資、股利、利息
    所得共507,235元，其名下有投資，財產總額265,793元；被
    告高職畢業，從事經營拼布教室工作，其於97年間有薪資所
    得20,000元，其名下有房屋2筆、土地1筆，公告現值財產總
    額1,456,700元等情，業經兩造於本院審理中陳述明確，並
    有兩造稅務電子閘門財產所得調件明細表附卷可參（見本院
    卷第20-25、30-31頁），本院斟酌被告在系爭房屋1樓對外
    落地玻璃及店內張貼「黑心房東」、「抗議」紙張之方式侵
    害原告之名譽，使第三人知悉，其情節不可謂不重大，並審
    酌原告之身分、地位與被告之經濟情況等情綜合判斷，認原
    告請求之精神慰撫金在30,000元範圍內，尚屬適當，逾此部
    分之請求，洵非有據。
六、綜上所述，原告依據侵權行為之法律關係，訴請被告給付
    30,000元，及自起訴狀繕本送達翌日即98年5月19日起至清
    償日止，按年息百分之5計算之利息，為有理由，應予准許
    ，逾上開範圍之請求，為無理由，應予駁回。
七、本件事證已臻明確，兩造其餘攻擊、防禦及舉證，經審酌後
    核與本院心證形成與判決結果均無影響，爰不另一一論述，
    附此敘明。
八、本件原告勝訴部分，係屬民事訴訟法第389條第1項第5款所
    稱所命給付之金額未逾50萬元之判決，雖原告聲明願供擔保
    ，請求宣告假執行，然本院就其勝訴部分，應依職權宣告假
    執行。被告陳明願供擔保免為假執行，核無不合，爰酌定相
    當之擔保金額准許之。至原告敗訴部分，其假執行之聲請，
    即失其依據，併予駁回之。
九、據上論結，本件原告之訴為一部有理由、一部無理由，依民
    事訴訟法第79條、第87條第1項、第389條第1項第5款、第
    392條第2項，判決如主文。
中    華    民    國    98    年    9     月    30    日
                  民事第二庭    法  官  張桂美
以上正本證明與原本無異。
如不服本判決，應於送達後廿日內，向本院提出上訴狀並表明上
訴理由，如於本判決宣示後送達前提起上訴者，應於判決送達後
廿日內補提上訴理由書（須附繕本）。
中    華    民    國    98    年    9     月    30    日
                                書記官  謝安青


司法院資訊處製作；財團法人民間司法改革基金會備份。
